臺灣臺中地方法院民事判決　99年度重訴字第317號
原　　　告　游藍秀燕
訴訟代理人　宋永祥律師
訴訟代理人　鄭志誠律師
被　　　告　游振標
　　　　　　游振昌
共　　　同
訴訟代理人　曾慶崇律師
複　代理人　王德凱律師
上列當事人間請求土地所有權移轉登記事件，本院於民國100年7
月5日言詞辯論終結，判決如下：
    主  文
原告之訴及假執行之聲請均駁回。
訴訟費用由原告負擔。
    事實及理由
一、原告起訴主張：
（一）被告游振標、游振昌為原告與配偶即訴外人游朝陽之子。
      游朝陽於民國73年2月23日、85年7月1日分別購買坐落臺
      中市太平區（改制前為臺中縣太平市○○○段112地號土
      地及臺中市大里區（改制前為臺中縣大里市○○○段62-1
      地號土地，雖臺中市○○區○○段112地號土地，於73年3
      月16日直接借名登記於被告游振昌名下，臺中市○里區○
      ○段62-1地號土地，於85年9月3日直接借名登記於被告游
      振標名下，惟上開2筆土地購買之過程，均由訴外人游朝
      陽出面洽談並簽訂買賣契約、支付買賣價金，被告2人從
      未參與，亦未支付任何買賣價金，且被告2人對上開土地
      從未負責管理或處分，全由游朝陽自行於上開2筆土地進
      行耕種，或邀請友人一同耕種，足見原告與游朝陽係自行
      使用、收益上開2筆土地，與被告2人間屬成立側重信任關
      係之純粹「借名登記」契約。
（二）嗣游朝陽於98年5月9日死亡，上開2筆土地之借名登記契
      約，類推適用民法第550條之規定，因當事人一方死亡而
      消滅。上開2筆土地應為游朝陽之遺產，應由游朝陽全體
      繼承人共同繼承。惟原告於99年4月27日寄發臺中民權路
      郵局第1078號存證信函，請求將上開2筆土地計入游朝陽
      之遺產由全體繼承人共同繼承，遭被告2人拒絕。被告對
      上開2筆土地所有權確屬無法律上原因而受有利益，致原
      告及游朝陽之全體繼承人受有損害，依民法第828條第2項
      準用第821條之規定，原告得為全體共有人即游朝陽之全
      體繼承人之利益，單獨向被告2人依民法第767條、第179
      條請求被告移轉土地所有權登記予游朝陽之全體繼承人公
      同共有。並聲明：被告游振標應將其所有坐落臺中市○里
      區○○段62-1地號土地所有權移轉登記予游朝陽之全體繼
      承人公同共有；被告游振昌應將其所有坐落臺中市○○區
      ○○段112地號土地所有權移轉登記予游朝陽之全體繼承
      人公同共有。願供擔請准宣告假執行。
二、被告則以：
（一）按借名契約係指當事人約定一方將自己之財產以他方名義
      登記，而仍由自己管理、使用、處分，他方允就該財產為
      出名登記之契約，其成立側重於借名者與出名者間之信任
      關係。被告2人之父游朝陽育有二子五女，游朝陽平日工
      作勤奮，理財有方，無任何理由需借名登記予被告。原告
      於申報游朝陽之遺產稅時，僅土地部分之公告現值即達72
      ,585,955元，遺產總額達109,040,254元，依一般經驗法
      則，借名登記之目的或為無自耕能力，或係避債等原因，
      然游朝陽與被告係親子關係，游朝陽無任何需借名登記之
      證據及理由。且游朝陽於91年4月17日並將臺中市○○區
      ○○段219地號土地以「贈與」為原因贈與被告2人，游朝
      陽無任何須借名登記予被告之經濟背景。
（二）原告自取得系爭土地後始終保管土地所有權狀、土地所有
      權移轉契約書及辦理登記之地政規費單據，繳納稅捐之印
      花稅、土地增值稅免稅證明等資料，與借名登記係由借名
      者保管上開資料之經驗法則迥異。而系爭土地未繳納地價
      稅，關於農地休耕轉作之金額均由被告領取，並匯入被告
      游振昌農會帳戶，復與借名登記有異。又坐落臺中縣太平
      市○○路段72-19地號土地徵收發放之補償費復由被告游
      振昌領取，亦與借名登記之經驗法則相違。
（三）依被告游振標於85年度申報核定所得總額達1,937,006元
      ，其中開設肉舖之營利所得及投資股市之股利所得，且被
      告游振標夫妻尚有營利及薪資所得，被告游振標即非無資
      力。另被告游振昌自高中畢業後即工作，於68年10月17日
      入營至70年10月16日退伍，退伍後復在被告游振標之肉舖
      處工作，於72年9月始就讀大學，亦非無資力之人。且按
      物權以登記為生效要件，原告非土地登記之所有權人，礙
      難以所有權人之身份提起本件訴訟等語置辯。並聲明：原
      告之訴駁回。
三、兩造不爭執事項
（一）臺中市○里區○○段62-1地號土地，於85年9月3日以買賣
      為登記原因，登記為被告游振標所有，土地登記謄本上其
      他登記事項欄「空白」。
（二）臺中市○○區○○段112地號土地，於73年3月16日以買賣
      為登記原因，登記為被告游振昌所有，土地登記謄本上其
      他登記事項欄「空白」。
（三）系爭土地之所有權狀及買賣登記之相關文書，目前由被告
      保管。
（四）游朝陽為被告之父、原告之配偶，於98年5月9日死亡，游
      朝陽之繼承人除兩造外尚有訴外人游金暖、游素雲、游芬
      、游錦綢、游月香等人。
四、法院之判斷：
    原告請求被告2人分別將臺中市○里區○○段62-1地號土地
    及臺中市○○區○○段112地號土地，移轉登記予游朝陽之
    繼承人，被告則以前詞置辯，兩造爭執所在厥為：系爭土地
    是否係游朝陽借名登記在被告名下？經查：
（一）按各共有人對於第三人，得就共有物之全部為本於所有權
      之請求，但回復共有物之請求，僅得為共有人全體之利益
      為之，民法第821條定有明文。又民法第821條之規定，於
      公同共有準用之，同法民法第828條第2項亦有明文。原告
      主張系爭2筆土地係游朝陽借名登記在被告名下，惟借名
      登記契約因游朝陽死亡而消滅，上開2筆土地應為游朝陽
      之遺產，應由游朝陽全體繼承人共同繼承。則依民法第82
      8條第2項準用同法第821條規定，自得由游朝陽之繼承人
      中之任1人，本於物上請求權之法律關係，請求被告將系
      爭2筆土地所有權移轉登記予游朝陽之全體繼承人公同共
      有，毋庸由被告以外之全體繼承人一同起訴，合先敘明。
（二）按稱借名登記者，謂當事人約定一方將自己之財產以他方
      名義登記，而仍由自己管理、使用、處分，他方允就該財
      產為出名登記之契約。由是可知，借名登記契約，與勞務
      契約性質相近，但與民法設有明文規定之僱傭、承攬、委
      任、居間、行紀等典型勞務契約，又有差異，是於現行法
      下，借名登記契約，乃無名契約。因此，借名登記契約當
      事人間之權利義務，應先依雙方之契約內容而定；契約未
      約定者，應以補充解釋之方法決定之；於補充解釋時，應
      參考民法關於委任之相關規定。此借名登記契約，借名者
      僅係借用出名者之名義，但無將該財產贈與出名者之意思
      。因此，借名登記契約並非贈與。反之，贈與人雖得使受
      贈人成為贈與標的物之名義人，以履行贈與義務，但於此
      情形，因贈與人係欲使受贈人終局取得標的財產之權利，
      而非借用受贈人之名義登記為標的財產之權利人，故雙方
      並無借名登記契約可言。而稱契約者，因當事人意思表示
      一致而成立，無論借名登記契約抑或贈與，均屬契約，依
      上說明，自須有雙方意思表示合致之必要。被告游振昌係
      47年10月生，於73年3月16日登記為臺中市○○區○○段
      112地號土地所有權人時，為25歲；被告游振標係42年2月
      生，於85年9月3日登記為臺中市○里區○○段62-1地號土
      地所有權人時，為43歲，均已成年，有被告之戶籍謄本在
      卷可憑。是以原告就游朝陽及被告間，確有借名登記意思
      表示之合致等情，負舉證責任。
（三）關於被告游振昌所有之臺中市○○區○○段112地號土地
      交易過程，證人賴瑞林證稱：「德興段土地當時買的有兩
      個人，是莊木龍及游朝陽，都是他們2人與我接洽買賣的
      事，價金好像是游朝陽支付的」、「（該土地是否登記為
      游振昌名下？）我不知道。買賣過程中對游振昌沒有印象
      ，也不認識游振昌等語」（參100年1月13日筆錄第8、9頁
      ）。關於被告游振標所有之臺中市○里區○○段62-1地號
      土地交易過程，證人即代書吳佳淳即吳春花證稱：「（當
      時是否係受游朝陽之委託？）不只游朝陽、還有游振標。
      買的人是游振標，…買賣價金是何人出的我不知道」等語
      （參99年9月30日言詞辯論筆錄第3、4頁）；證人即出賣
      人何清福證稱：「是游振標的父親與我接洽買賣的，我知
      道游振標的名字，沒有接觸過，價金是游振標的父親支付
      的，有的開票，有的匯款，有說要登記在游振標的名下，
      沒有說什麼原因」、「（被告共同訴訟代理人：游朝陽是
      否也是介紹人？）是的」、「（被告共同訴訟代理人：介
      紹人每人拿多少費用？）每人十萬元，游朝陽也拿了十萬
      元」等語（參100年1月13日言詞辯論筆錄第3頁至第5頁）
      ；證人即介紹人林原傑證稱：「游朝陽想要買一塊地，就
      介紹游朝陽與何清福認識，都是游朝陽與我們接洽的，不
      認識游振標，都是游朝陽匯款的，也有現金，都是游朝陽
      交付給何清福」等語（參100年1月13日筆錄第5、6頁）。
      是依上揭證人所述，雖交易細節已因年代久遠而遺忘，但
      系爭2筆土地係由游朝陽出資購買之情，應堪認定。然而
      出資之原因，或為贈與，或為信託，或為借名登記等等，
      其原因不一而足，存有多端，非僅如原告所主張雙方間為
      借名登記乙途。且依上揭證人所述，亦僅能證明系爭2筆
      土地係由游朝陽出資購買，尚難證明游朝陽與被告2人間
      系爭2筆土地之借名登記，有如何之意思表示一致，自難
      以形式上之出資人及接洽買賣過程為訴外人游朝陽之事實
      ，即進而認定游朝陽與被告2人間存在原告所主張之借名
      登記契約。
（四）就被告游振昌所有之臺中市○○區○○段112地號土地之
      使用情形，證人李英華證稱：「我從95年開始耕種，之前
      是我媽媽從93、94年開始耕種，是原告叫我媽媽去耕種的
      。游朝陽之前有一起耕種，現在仍有在耕種。沒有給付租
      金」、「（在上開土地進行耕種時，有無見過被告游振昌
      ？）我平常在上班，下班再去的時候，田地的人已經很少
      了，沒有看過游振昌，但是我無法知道游振昌有無去」等
      語（參99年9月30日筆錄第5頁至第7頁），及證人蘇褚珠
      證稱：「種了十幾年，游朝陽有種，有見過游振昌，很少
      見過，是在他父親身體不好之後才去的。是游朝陽叫我去
      的，沒有給付租金，土地無休耕過」等語（參99年9月30
      日筆錄第8、9頁），固可認為臺中市○○區○○段112地
      號土地，曾由游朝陽耕作或委託他人耕作。然而被告游振
      昌就此筆土地（97年11月10日重測前為臺中縣太平市○○
      路段72-5地號）亦曾於92年3月21日提出輪作玉米之申請
      ，業據被告游振昌提出92年1期作農戶種稻及輪作、休耕
      申請書在卷可憑，堪認被告游振昌就臺中市○○區○○段
      112地號土地，亦有管理之事實。且借名登記，衡情所有
      權狀應由借名者保管，以保障借名者之權利，避免登記名
      義人出售登記之標的，然系爭2筆土地之所有權狀，均由
      被告保管，原告復未能舉證證明系爭2筆土地之所有權狀
      原係游朝陽持有而於過世後遭被告取走，是此與借名登記
      係由借名者保有上開資料之經驗法則不符，尚難僅以游朝
      陽曾耕作或委託他人耕作游振昌所有之臺中市○○區○○
      段112地號土地，即推認系爭2筆土地係因游朝陽與被告2
      人出於借名登記之合意而登記於被告2人名下。
（五）本院依稅務電子閘門函查目前登記於游朝陽名下之財產，
      可知其中土地6筆係71年間取得，土地7筆於86年間取得地
      ，土地3筆於90年間取得。足見游朝陽系爭2筆土地分別於
      73年及85年登記於被告名下時，游朝陽之資力頗為雄厚，
      應無僅就系爭2筆土地借名登記予被告之必要。且游朝陽
      嗣於91年4月17日，將臺中市○○區○○段219號土地贈與
      被告2人（嗣於94年被徵收），亦有贈與契約書及土地登
      記簿異動索引在卷足憑，可認游朝陽有將移轉予被告2人
      之不動產，由被告2人終局取得之意。此外，依原告所提
      出之上揭證據，尚不足證明系爭2筆土地，係因游朝陽與
      被告2人出於借名登記之合意而登記於被告2人名下，故原
      告之主張，尚屬無據。
（六）綜上所述，原告主張系爭2筆土地存在游朝陽與被告2人間
      之借名登記契約，並因游朝陽死亡，該借名登記契約消滅
      ，爰依繼承及所有物返還請求權及不當得利之法律關係，
      請求被告游振標應將其所有坐落臺中市○里區○○段62-1
      地號土地所有權移轉登記予游朝陽之全體繼承人公同共有
      ，及請求被告游振昌應將其所有坐落臺中市○○區○○段
      112地號土地所有權移轉登記予游朝陽之全體繼承人公同
      共有，為無理由，應予駁回。
五、本件原告之訴既無理由，則其假執行之聲請亦失所附麗，併
    予駁回。
六、兩造其餘訴訟資料及攻擊防禦方法經本院審酌後，認與判決
    結果尚不生影響，無一一論述必要，附此敘明。
七、訴訟費用負擔之依據：民事訴訟法第78條。
中    華    民    國   100    年    7     月    28    日
                  民事第三庭    法  官  陳宗賢
正本係照原本作成。
如對本判決上訴，須於判決送達後20日內向本院提出上訴狀。如
委任律師提起上訴者，應一併繳納上訴審裁判費。
中    華    民    國   100    年    7     月    28    日
                                書記官